最高法院民事判決　　　　　　　　　 110年度台上字第1168號
上　訴　人　慶富造船股份有限公司

法定代理人　陳慶男
訴訟代理人　蔡東賢律師
　　　　　　吳冠龍律師
上　訴　人　臺灣港務股份有限公司

法定代理人　李賢義
訴訟代理人　林昇格律師
複 代理 人　李志成律師
上列當事人間請求返還不當得利等事件，兩造對於中華民國 109
年7月31日臺灣高等法院高雄分院第二審判決（107年度重上字第
113號），各自提起上訴，本院判決如下：
    主  文
原判決除假執行部分外廢棄，發回臺灣高等法院高雄分院。
    理  由
一、本件上訴人慶富造船股份有限公司（下稱慶富公司）主張：
    伊與對造上訴人臺灣港務股份有限公司（下稱港務公司）之
    被繼受人交通部高雄港務局，於民國100年9月22日簽訂「新
    建自航式挖泥船1 艘」契約（下稱系爭契約），契約價金為
    新臺幣（下同）7億1,000萬元，嗣減價為7億0,961 萬0,485
    元，約定由伊建造、裝備完成2,400 立方公尺自航自載粑吸
    式挖泥船（下稱系爭挖泥船）1艘，依約應於簽約次日起730
    個日曆日完工，加上颱風展延工期原應於102年9月28日完工
    。惟港務公司遲至101年4月10日簽認線形圖（下稱系爭線形
    圖），復不同意依系爭契約附件之需求規範書（下稱系爭規
    範書），適用降低乾舷挖泥船之建造及操作準則即DR-68 （
    下稱DR-68規則），迄同年9月12日始放棄反對。伊以103年5
    月23日函文（下稱5月23 日函文）通知監造人即財團法人船
    舶暨海洋產業研發中心（下稱船舶研發中心）已履約完工，
    港務公司卻認伊迄同年8月14日始完工逾期320日。且伊逾期
    完成缺失改善日數僅5日，港務公司卻計罰67 日。港務公司
    計罰伊387日之逾期違約金，應扣除不可歸責伊之224日、83
    日及62日，僅能計罰逾期違約金1,277萬2,989元，應返還第
    五期工程款1億2,914萬9,108 元。且扣罰之違約金過高，應
    予酌減。兩造於102年5月24日以調字第10110277號調解成立
    （下稱系爭調解），約定港務公司應於交通部同意依船舶載
    重線勘劃規則（下稱勘劃規則）第69條規定就伊申請系爭挖
    泥船採用DR-68 規則准予豁免後給付第二期款，交通部航港
    局（下稱航港局）於102年10月25日函（下稱10月25 日函文
    ）請財團法人中國驗船中心（下稱驗船中心）核發國際載重
    線豁免證書（下稱系爭豁免證書），港務公司即應給付第二
    期款3,550萬元，其遲至103年3月10 日始給付，應付遲延利
    息66萬1,370元。系爭挖泥船於102年7月4日完成下水，港務
    公司依系爭契約第3條約定應給付第三期款2億1,300 萬元，
    其遲至103年3月10日始給付，應給付遲延利息726萬5,342元
    。系爭挖泥船於103年3月14日完成海上公試，依系爭契約第
    3條約定，港務公司應給付第四期款1億4,200 萬元，其遲至
    同年4月16日始給付，應給付遲延利息64萬1,918元，第二至
    四期款遲延利息合計856萬8,630元，加計應返還第五期工程
    款，其金額為1億3,771萬7,738元等情，爰依系爭契約第3條
    ㈡5約定、民法第179條、第490條、第505條、第203 條、第
    229條第2項、第233條第1項、第252 條等規定，求為命港務
    公司給付1億3,771萬7,738元，及其中8,515萬3,258元自104
    年10月29日即行政院公共工程委員會（下稱工程會）調字第
    0000000 號履約爭議調解書申請書繕本送達翌日起、其中4,
    399萬5,850元自105年1月21日系爭調解之履約爭議調解補充
    理由㈢書繕本送達翌日起，均至清償日止，按週年利率百分
    之5計算利息之判決。
二、港務公司則以：慶富公司於101年2月7 日檢附之系爭線形圖
    等開工文件有諸多缺漏，伊迄同年4月10 日核准並無延誤。
    慶富公司自行採用DR-68 規則設計建造系爭挖泥船致需額外
    申請豁免延誤工期，應自行承擔風險，且其實際上未因DR-6
    8規則爭議停工。慶富公司以5月23日函文申報完工驗收，經
    伊審核認與系爭契約第13條㈡5（6）約定不符，經伊於同年
    6月5日通知補正，其迄103年8月14日始補齊，施工逾期 320
    日，乃可歸責慶富公司。伊辦理系爭挖泥船驗收，慶富公司
    驗收缺失改善期間逾期67日，合計逾期387 日，伊得依約計
    罰違約金1億4,192萬2,097元。伊於驗船中心103年3月6日核
    發系爭豁免證書後於同年月10日給付第二、三期款，並未延
    誤。慶富公司請求第四期款，然提出之預付款還款保證連帶
    保證書之效期未達較完工期限長90日且未加註拋棄行使抵銷
    權，與系爭契約第5條㈠1約定不符，伊嗣慶富公司補正後即
    於103年4月7日給付，並未遲延等語，資為抗辯。
三、原審廢棄第一審所為命港務公司給付逾8,615萬3,725元，及
    其中7,876萬6,807元自104年10月29 日起加計法定遲延利息
    之判決，改判駁回慶富公司該部分（即4,299萬5,383元）本
    息之訴，並駁回港務公司其餘上訴及慶富公司之上訴，係以
    ：慶富公司以5月23 日函文通知港務公司辦理驗收，且監造
    人船舶研發中心亦於同月27日通知港務公司，符合契約規定
    及規範要求，慶富公司亦就港務公司103年6月5 日函文（下
    稱6月5日函文）說明如原判決附表（下稱附表）所示，無不
    符合同契約第13條㈡5約定之情形，依同契約第13條㈣ 約定
    ，堪認系爭挖泥船履約完工日為103年5月23日。慶富公司自
    101年2月16日申報開工後至同年4 月期間持續系爭挖泥船工
    程並未停頓，其主張101年2月16日至同年4月10 日之期間不
    計逾期違約金云云，不應准許。又依系爭規範書、驗船中心
    100年11月28日函文等證據，可認DR-68規則為系爭契約得採
    用之設計及建造規則，機艙段S31、舵艙段S41 （下分稱S31
    、S41艙段）之主要徑船段應於101年7月15日開工，惟因DR-
    68規則爭議分別延至101年12月28日、102年1月17 日施工，
    距預定施作日達166日、186日，可見此部分工期延誤166 日
    ，惟港務公司於101年9月12日已放棄反對，計慶富公司因DR
    -68規則爭議造成之工期延誤日數為153日，乃不可歸責慶富
    公司，其雖實際逾期完工日數237 日，然僅得計罰逾期違約
    日數84日。港務公司就系爭挖泥船進行驗收，其中屬缺失部
    分業於104年1月5日完成缺失改善該期間共35 日，扣除系爭
    契約第13條㈡5（5）約定允許之30日，逾期日數為5 日。系
    爭契約總價經減價收受後計7億0,961萬0,485 元，計罰逾期
    完工、缺失改善日數依序為84日及5日，依系爭契約第15 條
    ㈠、第13條㈡5（5）約定應計罰違約金6,315萬5,290元，港
    務公司計罰違約金共1億4,192萬2,097 元，並自慶富公司第
    五期工程款扣抵，超額扣抵7,876萬6,807元，慶富公司自得
    依系爭契約第3條㈡5約定、民法第179條、第490條規定請求
    給付，並加計自104年10月29 日起算之法定遲延利息。又兩
    造於102年5月24日成立系爭調解，約定第二期款改以交通部
    同意船舶國際載重線豁免作為付款條件，航港局以10月25日
    函文致驗船中心業已表明同意採用DR-68 規則設計，同意給
    予採此規則設計建造之系爭挖泥船核發豁免證書，符合上開
    付款條件，依政府採購法第73條之1規定應於15日內即102年
    11月25日以前給付3,550萬元，惟其延至103年3月10 日始給
    付，遲延115日計付遲延利息55萬9,247元。系爭挖泥船於10
    2年7月4日下水及103年3月14 日完成海上公試，依系爭契約
    第3條㈡3、4約定，加計15日審核期間，應於102年7月25 日
    及103年4月7日以前給付第三、四期款2億1,300萬元、1億4,
    200萬元，港務公司延至103年3月10日、4月16日給付，應給
    付遲延利息665萬2,603元、17萬5,068 元。合計慶富公司得
    請求遲延利息738萬6,918元。綜上，慶富公司依系爭契約第
    3條㈡5約定、民法第179條、第490條、第233 條規定，請求
    給付第五期款7,876萬6,807 元及第二至四期款遲延利息738
    萬6,918元，合計8,615萬3,725元及其中7,876萬6,807 元部
    分自104年10月29 日起至清償日止之利息，為有理由，應予
    准許，逾此範圍，不應准許等詞，為其判斷之基礎。
四、本院之判斷：
  ㈠慶富公司上訴部分（即原審駁回慶富公司請求第五期款5,03
    8萬2,301元本息及再命給付118萬1,712元之訴及上訴）：
    查系爭挖泥船主要徑船段S31、S41艙段原應於101年7月15日
    開工下料，因DR-68規則設計建造爭議，分別延至101年12月
    28日、102年1月17日始施工，與預訂施作日期分別差距 166
    日、186 日，為原審所認定，慶富公司主張系爭挖泥船工程
    因DR-68規則爭議致S41艙段延後日數達186 日，並影響後續
    下水節點等語，提出船舶研發中心分析報告為證（見原審卷
    第300頁背面、卷外影卷㈡第916頁至第918 頁），果爾，系
    爭挖泥船工程進度是否不因S41艙段迄102年1月17 日始開工
    所影響？為何DR-68規則爭議延誤工程施作迄101年12月28日
    即告終止？關涉S31、S41艙段延後166日及186日施工所造成
    工程進度延誤日數，為重要攻擊方法，原審未予調查審認。
    另慶富公司執船舶研發中心分析報告、港務公司101年4月10
    日函文、同年5月9日函文，主張港務公司迄開工後之101年4
    月10日始核准系爭線形圖，致其迄同年4 月間之施工進度遲
    延百分之2等語（見原審卷第290頁背面至第291 頁背面、第
    221頁、一審卷㈠第73頁、卷外影卷㈡第914頁、原審卷第22
    1 頁），此攸關慶富公司逾期日數，原審對此恝置未論，即
    以慶富公司未因DR-68 規則爭議致工程停頓，為不利其之認
    定，亦有可議。又政府採購法第73條之1第1項第2 款規定機
    關於接到廠商請款單據後15日內付款，係於105年1月6 日始
    增訂公布，而原審認定系爭契約於100年9月22日簽訂，慶富
    公司於102年、103年間符合各該期款請領要件，港務公司於
    103 年間支付各該期款。慶富公司主張計算港務公司之審核
    請款期限，亦應依105年1月6 日始停止適用之公款支付時限
    及處理應行注意事項第1點規定，普通事項之處理時限為5日
    等語（見原審卷第239頁背面、第245頁），原審未說明慶富
    公司此部分主張有何不可採，逕參酌政府採購法第73 條之1
    規定，認定審核期間為15日，為不利其之認定，不無可議。
    慶富公司上訴論旨，指摘原判決關此部分違背法令，求予廢
    棄，非無理由。
  ㈡港務公司上訴部分（即原審命港務公司給付8,615萬3,725元
    及其中7,876萬6,807元加計自104年10月29 日起算之利息）
    ：
 1、原審以慶富公司5月23日函文及其就港務公司6月5 日函文如
    附表之說明，認定依系爭契約第13條㈣約定，系爭挖泥船之
    實際履約完工日為103年5月23日。惟系爭契約第13條㈡5（6
    ）、㈣分別記載：「機關驗收本船以廠商完成驗收試驗並同
    時提交下列經適當認證之文件為條件，該文件應附於驗收函
    ：a…b…c…d. 完成規範書內所定…說明書圖、…各項證書
    、檢驗報告等點驗（交）手續；證書部份未能及時發給者，
    得以臨時證書取代之」、「機關收到廠商通知辦理驗收函之
    日為認定本船履約完工日」（見一審卷㈠第43頁至第44頁）
    ，似見該履約完工日係以機關收到廠商通知辦理驗收函文之
    日為定，且該驗收函應附各該文件。港務公司抗辯其於 103
    年5月30日始收受慶富公司5月23日函文，且未檢附船級證書
    、臨時證書等文件，應待各該文件補齊後之同年8月14 日始
    可認履約完工等語，提出慶富公司103年8月29日、6月5日函
    文及附表為證（見原審卷第330頁、一審卷㈠第305頁、第30
    8頁背面、第309頁背面、第61頁），乃原審未說明港務公司
    收受該5月23日函文之日期，及系爭契約第13 條㈡5（6）所
    載驗收函應檢附之規範書內所定各項證書所指為何？是否包
    括船級證書、臨時證書？逕認5月23 日函文無不符系爭契約
    第13條㈡5約定之情形，並以103年5月23 日作為慶富公司履
    約完工日，已有可議。
 2、又104年7月2日修正公布前之勘劃規則第69 條規定：「…航
    行沿海及內水間者，得由船舶所有人或船長申請航政主管機
    關報經交通部准按所申請之豁免事項豁免，並於證書上註明
    之」（見原審卷第259頁、第270頁），系爭調解筆錄記載：
    「…申請人（慶富公司）於交通部同意依船舶載重線勘劃規
    則第69條之規定就所申請事項豁免後，他造當事人（港務公
    司）應給付申請人3,550萬元，…」（見一審卷㈠第122頁）
    ，航港局致驗船中心之10月25日函文記載：「…有關發給中
    華民國船舶國際載重線豁免證書乙節…」、「為驗證該挖泥
    船建造及作業程序完全符合DR-68 規定，請貴中心檢驗人員
    除應於建造期間確認其材料、工藝、…並施行…等DR-68 規
    定相關之試驗及性能檢查」（見一審卷㈠第125頁、第314頁
    ），而依港務公司提出之系爭豁免證書之記載，驗船中心係
    於103年3月6日核發該證書（見原審卷第334頁、一審卷㈠第
    361頁、卷㈡第10頁），港務公司抗辯航港局10月25 日函文
    已通知應驗證事項及必要配套措施，而驗船中心迄103年3月
    6日核發系爭豁免證書，伊於同年月10 日付第二期款，並未
    遲延付款等語（見原審卷第334頁、第264頁），則系爭調解
    筆錄所載於交通部同意依勘劃規則第69條規定豁免後給付之
    約定意旨為何？航港局10月25日函文一方面請驗船中心核發
    豁免證書，然亦要求該中心應行驗證程序，其間之關聯性為
    何？驗船中心迄103年3月6 日始發給豁免證書之原因為何？
    攸關航港局10月25日函文是否該當系爭調解筆錄所載付款要
    件，自待釐清。又港務公司抗辯系爭契約第三期款付款要件
    之下水，牽涉船舶吃水高度，於取得系爭豁免證書之前有違
    反法令之情形，依系爭契約第5條㈠2規定伊得暫停給付期款
    ，且慶富公司函請付第四期款所檢附之連帶保證書效期未較
    完工期限長90日且未加註拋棄抵銷權，與系爭契約第3 條㈣
    約定不符，伊於其補正後之同年月16日付款，並未遲延等語
    ，提出系爭契約書、預付款還款保證連帶保證書、港務公司
    103年4月7日函文、慶富公司同年月9日函文為證（見原審卷
    第334頁背面、一審卷㈠第13頁、第28頁、第331 頁、第359
    頁、第369 頁背面），原審未說明其不可採之理由，即認系
    爭契約第三、四期之付款條件於102年7月4日、103年3 月14 
    日成就，為不利港務公司之認定，不無可議。港務公司上訴
    論旨，指摘原判決關此部分違背法令，求予廢棄，非無理由
    。
五、據上論結，本件兩造上訴均有理由。依民事訴訟法第477 條
    第1項、第478條第2項，判決如主文。
中    華    民    國   111    年    9     月    14    日
                      最高法院民事第八庭
                          審判長法官  陳  玉  完  
                                法官  陳  麗  玲  
                                法官  游  文  科  
                                法官  林  麗  玲  
                                法官  黃  書  苑  
本件正本證明與原本無異
                                      書  記  官 
中    華    民    國   111    年    9     月    27    日